最高法院刑事判決                              八十七年度台上字第二五四七號
    上  訴  人  甲○○
右上訴人因遺棄案件，不服台灣高等法院高雄分院中華民國八十七年二月十七日第二
審判決（八十六年度上訴字第二五七五號，起訴案號：台灣屏東地方法院檢察署八十
六年度偵字第二八○七號），提起上訴，本院判決如左：
    主  文
原判決關於遺棄部分撤銷，發回台灣高等法院高雄分院。
    理  由
本件原判決認定上訴人甲○○係自耕農以駕駛貨車載運農產品為其附隨業務，於民國
八十六年一月十五日晚上十時四十分許，駕駛車牌號碼ＷＪ－三五七三號自用小貨車
，沿屏東縣內埔鄉○○村○○路由竹田往豐田村南向北行駛，途經該路與里義路之交
岔路口，本應注意車前狀況，並隨時採取必要之安全措施，以防範危險之發生，且依
當時情形，並無不能注意之情事，詎其疏於注意，未及發現黃錦榮駕駛車牌號碼ＰＫ
Ｌ－一八五號重型機車沿里義路由西向東進入該路口，致其小貨車車頭撞及黃錦榮之
機車右側，造成黃錦榮機車倒落路邊水溝旁，黃錦榮則掉落水溝中，因而受有右大腿
撞挫傷合併右股骨轉子下粉碎性骨折及陰囊血腫之傷害（關於業務過失傷害部分已判
刑確定）而不能爬起，上訴人之小貨車前面車牌則掉落在地，上訴人依道路交通管理
處罰條例第六十二條第二項之規定，應即採取救護或其他必要措施，然上訴人見黃錦
榮已無自救力，竟另行起意，並基於遺棄之犯意，未立即施以救護，而逕行駕車離去
，嗣因肇事現場附近之民眾發現報警將黃錦榮送醫急救，並經警由上訴人所掉落之車
牌循線查獲而發覺等情。因而維持第一審論處上訴人對於無自救力之人，依法令應扶
助、保護而遺棄之罪刑，駁回上訴人此部分在第二審之上訴，固非無見。
惟查：(一)有罪之判決書，對於被告有利之證據不採納者，應明其理由，刑事訴訟法
第三百十條第二款規定甚明。卷查上訴人迭次主張車禍發生後，伊開車過路口，有下
車察看，但未看到被害人黃錦榮，才開車離開云云（見偵查卷第二十七頁、一審卷第
十九頁，原審卷第二十三頁），且證人王文燦亦證述當時伊搭乘上訴人所駕駛之車子
，車禍發生後渠二人有下車察看，但沒有看到被害人，以為被害人離開，不知被害人
掉下水溝等語（見一審卷第十九頁，原審卷第二十四頁）。凡此，對於認定上訴人有
無遺棄之故意，至為重要。乃原審對此有利於上訴人之證據未詳細調查，亦未於判決
內說明不予採納之理由，遽以論處上訴人遺棄罪刑，自有調查未盡及理由不備之違法
。(二)刑法第二百九十四條第一項之違背義務遺棄罪，係以對於無自救力之人，依法令
或契約應扶助、養育或保護而遺棄之，或不為其生存所必要之扶助、養育或保護為要
件。前者以有積極行為，對於無自救力之人以遺棄之意思，不履行扶養義務時，罪即
成立。後者以消極行為對無自救力之人，不盡扶養義務，而致其有不能生存之虞，始
克成立。原判決於事實欄內載明「上訴人見黃錦榮已無自救力，竟另行起意，並基於
遺棄之犯意，未立即施以救護，而逕行駕車離去」等情，依此記載，則上訴人所為應
屬後者之消極的遺棄無自救力之人，一審判決認上訴人所為，係前者之積極遺棄行為
，構成刑法第二百九十四條第一項之對於無自救力之人，依法令應扶助、保護而遺棄
之罪，原審未加糾正，予以維持，難謂適法。上訴意旨指摘原判決此部分不當，為有
理由，應認原判決此部分有發回更審之原因。
據上論結，應依刑事訴訟法第三百九十七條、第四百零一條，判決如主文。
中      華      民      國    八十七    年      七      月      三十    日
                              最高法院刑事第五庭
                                  審判長法官  陳  錫  奎
                                        法官  王  德  雲
                                        法官  洪  清  江
                                        法官  吳  昆  仁
                                        法官  李  伯  道
      右正本證明與原本無異
                                              書  記  官
中      華      民      國    八十七    年      八      月      四      日
